【裁判字號】    89,易,3488
【裁判日期】    900905
【裁判案由】    竊佔
【裁判全文】
臺灣臺中地方法院刑事判決                        八十九年度易字第三四八八號
    公  訴  人  臺灣臺中地方法院檢察署檢察官
    被      告  乙○○
    選任辯護人  常照倫
右列被告因竊佔等案件，經檢察官提起公訴（八十九年度偵字第一四七八九號），及
移送併為審理（八十九年度偵字第一六七三六號），本院判決如左：
    主  文
乙○○在行水區內堆置砂石，致生公共危險，處有期徒刑陸月，如易科罰金，以佰
元折算壹日。
    事  實
一、乙○○係設於臺中縣烏日鄉○○路九三０巷十五號之「中港砂石企業股份有限公
    司（以下簡稱：中港砂石公司，公訴人誤認為中港砂石廠）之負責人（係自民國
    八十一年一月間起承購該中港砂石公司，並任負責人），以砂石開採及碎石等生
    產及銷售為業，詎乙○○為圖其中港砂石公司營業之便利，明知屬其中港砂石公
    司所有之臺中縣烏日鄉○○段（原為段下小段二七五之三、二七五之五
    、二七四、二七四之二、二七二之六、二七三之三等多筆土地）三九六、三三四
    、三三三、三九四、三九五等多筆地號土地，均係位在河川行水區內（如附件鑑
    定圖有地號標示之黃色部分），依法不得堆置砂石，竟自民國八十六年間某日起
    ，供其公司作為堆置砂石原料及成品之用；又明知緊鄰中港砂石公司之烏溪溪畔
    及烏溪河床則為臺中縣政府（後改由經濟部水利處第三河川局管理）所管理之國
    有土地，且均係屬河川行水區，竟基於為自己不法利益之意圖，亦自八十六年間
    某日起，在未經向主管機關申請許可之情況下，即擅自在臺中縣烏日鄉○○段（
    原為段下小段二七五之三、二七五之五、二七四、二七二之六等多筆地
    號）三九六、三三四、三三三等筆地號旁之烏溪溪畔（如附件鑑定圖無地號標示
    之黃色部分）及烏溪河床（如附件鑑定圖無地號標示之深藍及淺藍部分）之
    國有土地上堆置砂石原料及成品，合計所堆置砂石原料及成品之面積各為二一一
    ０九點四六平方公尺（此即為如附件鑑定圖無地號標示之深藍及淺藍部分）
    與一四四八六點七五平方公尺（此即如附件鑑定圖內包括有地號標示及無地號標
    示之黃色部分），而非法竊佔屬經濟部水利處第三河川局所管理之國有土地（詳
    細之堆放位置，參見附件鑑定圖所示），且上開所堆置之砂石因所佔面積廣大，
    且高度亦甚高，其中部分砂石原料堆置地點逼近水道（即指如附件鑑定圖上淺
    藍之部分），嚴重影響烏溪水流暢通及自然流向，於颱風汛期或暴雨來臨時，在
    來不及移除行水區內所堆置之砂石情況下，必會對於洪水排洪宣洩造成影響，促
    使水流改道，且因洪水夾雜砂石沖刷，亦會導致河川上之臺電高壓電塔與下游之
    河堤及橋樑基樁受到掏空，有危及烏溪下游兩岸居民生命、財產及橋樑上往來人
    車之安全而致生公共危險。期間先後經臺灣省第三河川局及經濟部水利處第三河
    川局分別於八十八年三月十六日、八十八年十二月十三日，以（八八）水三管字
    第０二九六八號函及經（八八）水利三管字第Ｚ○○○○○○○○○號函以中港
    砂石公司在河川行水區內堆置砂石為由處以罰鍰，並限於八十九年一月十五日前
    清除完畢，迄八十九年七月十日、八十九年八月十五、十九日，經經濟部水利處
    第三河川局、法務部調查局臺中縣調查站等單位先後前往現場勘查結果，乙○○
    仍未依限辦理。
二、案經臺中縣警察局烏日分局報請臺灣臺中地方法院檢察署檢察官偵查起訴及移送
    併案審理。
    理  由
一、訊據被告乙○○固坦承有於上開時、地堆置砂石，且曾經二次受到處以罰鍰之行
    政處分，且未於經濟部水利處第三河川局限定之期限內（即八十九年一月十五日
    ）改善之行為，然矢口否認涉有上開犯行，辯稱：伊所堆置之地點均係在自己之
    土地上，且如附件鑑定圖上之部分，是隔鄰之長生公司所堆置，另中港砂石公
    司自六十七年起即在原址營業，本件公訴人所起訴之非法竊佔河川地部分，中港
    砂石公司已使用二十餘年，應已早罹追訴權時效，又伊所堆置之砂石，並無具體
    之證據足以證明有何具體損害他人權益或致生公共危險云云。然查：（壹）有關
    被告所經營之中港砂石公司在現場所堆置之砂石位置及面積，經本院於九十年一
    月十二日會同臺中縣大里地政事務所、被告及其選任辯護人與證人即第三河川局
    、臺中縣警察局烏日分局之人員丙○○、甲○○及丁○○到現場實地測量（係依
    據前三次之會勘記錄，因現場砂石之堆置現況已有改變，故以從對被告最有利之
    指界方式，並經第三河川局承辦人員丙○○確認界址無誤），結果被告所堆置之
    砂石成品除有部分係在中港砂石公司所有之土地上（如附件鑑定圖有地號標示之
    黃色部分）外，另有其他部分砂石成品係堆置在烏溪溪畔（如附件鑑定圖無地號
    標示之黃色部分）及烏溪河床（此所堆置的均為砂石原料，如附件鑑定圖無地號
    標示之深藍及淺藍部分）之國有土地上無訛，有臺中縣大里地政事務所九十
    年三月十九日九０里地測字第三二二七號函所附之鑑定圖在卷可稽，足認被告上
    開所辯伊所堆置之地點均係在自己公司之土地上乙節，尚無可採。（貳）、又經
    本院質之證人即長生預拌混凝土股份有限公司之代理人蔡冀謀於本院審理時到庭
    結證稱：如附件鑑定圖上之部分並不是伊公司所堆置，伊公司所用的是碎石，
    都是經過加工，伊公司不需要這種石塊等語（詳見本院九十年七月十八日審判筆
    錄），再參以本件於現場測量指界時，被告對如附件鑑定圖上之部分並不否認
    係其公司所堆放等情，益見被告上開所辯：如附件鑑定圖上之部分，是隔鄰之
    長生公司所堆置乙情，亦無可採。（）、本件被告係自八十一年一月始承購中
    港砂石公司出任負責人，且砂石均係自八十六年起陸續堆置至今，且未曾申請獲
    准於河川行水區內土地堆置砂石級配乙情，業據被告於法務部調查局臺中縣調查
    站訊問時供明在卷，是被告上開所辯縱非法所佔土地亦早已罹於追訴權時效乙詞
    ，亦難採信。（肆）、又本件被告所堆置之砂石位置經本院函詢經濟部水利處第
    三河川局，結果認：除被告中港砂石公司之辦公室位於河川區域線外，其餘測量
    位置點均位於河川區域行水區中，此有上開局九十年八月六日（九０）水利三管
    字第０九０五００六二七七號函在卷可參。（伍）、又依卷內所附之現場照片觀
    之，被告所營公司所堆置之砂石堆均甚廣且高（此由偵卷內所附照片中大型砂石
    車、挖士機、臺電高壓電塔與所堆置之砂石堆相對比，可見所堆置之高度甚高）
    ，其中部分砂石原料堆置地點逼近水道（即指如附件鑑定圖上淺藍之部分，此
    由八十九年度偵字第一六七三六號卷第十五、十六頁所附之照片可知），不僅破
    壞河床之地形地貌，更嚴重影響烏溪水流暢通及自然流向，於颱風汛期或暴雨來
    臨時，在來不及移除行水區內所堆置之砂石情況下，必會對於洪水排洪宣洩造成
    影響，促使水流改道，且因洪水夾雜砂石沖刷，亦會導致河川上之臺電高壓電塔
    與下游之河堤及橋樑基樁受到掏空，有危及烏溪下游兩岸居民生命、財產及橋樑
    上往來人車之安全；且行水區內建造砂石碎解場，係屬足以妨礙水流之行為，業
    經經濟部於八十三年十月十三日以經（八三）水第０九一○九二號函函釋在案。
    又水利法第九十二條之一第一項後段所謂「致生公共危險」，固以實際上須有具
    體危險之發生為要件，而屬具體的危險犯；然其具體危險之存否，仍應依社會一
    般之觀念，客觀的予以判定。即依其妨礙水流之具體情況，視其一般上是否有使
    流水改道，浸蝕護岸，而影響安全之虞，以決定其危險之有無，非必已使堤岸潰
    決，人、畜、房屋淹沒，始得謂其危險已發生，有最高法院七十四年度台上字第
    三九五八號判例可資參照。是本件被告在行水區內堆置大量砂石原料及成品之行
    為，客觀上確足以嚴重影響烏溪水流暢通及自然流向，於颱風汛期或暴雨來臨時
    ，在來不及移除行水區內所堆置之砂石情況下，必會對於洪水排洪宣洩造成影響
    ，足使水流改道，且因洪水夾雜砂石沖刷，亦會導致下游之河堤及橋樑基樁受到
    掏空，有危及烏溪下游兩岸居民生命、財產及橋樑上往來人車之安全，因而致生
    公共危險。此外，並有經濟部水利處第三河川局行政處分函二份、現場勘查及會
    勘紀錄表共三紙、現場相片十九幀、鑑定圖一份、勘驗筆錄一份在卷可資佐證。
    本件事證已臻明確，被告犯行洵堪認定。
二、按被告明知緊鄰中港砂石公司之烏溪溪畔及烏溪河床係臺中縣政府（後改由經濟
    部水利處第三河川局管理）所管理之國有土地，又係屬河川行水區，竟自八十六
    年間某日起，在未經向主管機關申請許可之情況下，即擅自在臺中縣烏日鄉○○
    段三九六、三三四、三三三等筆地號旁之烏溪溪畔（如附件鑑定圖無地號標示之
    黃色部分）及烏溪河床（如附件鑑定圖無地號標示之深藍及淺藍部分）之國
    有土地上堆置砂石原料及成品，此部分所為核係犯刑法第三百二十條第二項之普
    通竊佔罪；又被告在屬河川行水區之土地上（包括所其所營中港砂石公司名下之
    土地及上開非法竊佔之國有土地部分）堆置砂石，且因而致生公共危險，此部分
    所為，係違反水利法第七十八條第一項第三款之規定，應依同法第九十二條之一
    第一項後段論處。又被告自八十六年間某日起至八十九年六月間某日前止，所為
    非法竊佔上開國有土地及在其所營中港砂石公司名下之土地與上開非法竊佔之國
    有土地上違法堆置砂石致生公共危險之行為，雖均未據公訴人提起公訴，然本院
    認此二部分與本件犯罪事實各有同一事實之單純一罪之關係，基於審判不可分之
    原則，自得一併予以審理，併予敘明。另被告以一行為觸犯上開二罪名，為想像
    競合犯，應依刑法第五十五條之規定，應從較重之水利法第九十二條之一第一項
    後段之罪處斷。爰審酌被告之平日素行尚屬良好、被告犯罪之動機、目的僅為圖
    一己之便利、手段、堆置砂石之面積甚廣，期間甚長，復經主管機關二次開單告
    發仍未積極清理，且擅自在河川地之行水區內堆置砂石，影響國土保安對河防安
    全所生危害甚巨及犯罪後之態度與業已將現場所堆置砂石清除（詳見本院卷末所
    附照片）等一切情狀，量處如主文所示之刑，並諭知易科罰金之折算標準（按刑
    法第四十一條業於九十年一月十日修正公布，同年月十二日生效，修正後刑法第
    四十一條第一項前段規定「犯最重本刑為五年以下有期徒刑以下之刑之罪，而受
    六個月以下有期徒刑或拘役之宣告，因身體、教育、職業、家庭之關係或其他正
    當事由，執行顯有困難者，得以一元以上三元以下折算一日，易科罰金。」，與
    修正前刑法第四十一條規定「犯最重本刑為三年以下有期徒刑以下之刑之罪，而
    受六個月以下有期徒刑或拘役之宣告，因身體、教育、職業、家庭之關係，執行
    顯有困難者，得以一元以上三元以下折算一日，易科罰金。」不同。比較新舊法
    結果，以新法較有利於行為人，故依刑法第二條第一項前段規定，本件自應適用
    裁判時之法律即修正後刑法第四十一條第一項前段之規定，併此敘明），以資懲
    儆。
三、公訴意旨另以：被告乙○○意圖為自己不法之利益，未經主管機關許可，自八十
    九年六月間某日起，非法竊佔臺中縣烏日鄉○○段右二六斷面樁處烏溪溪床及溪
    畔之公有烏溪河川地、國有土地作為砂石廠之機械及場地使用，因認被告涉有刑
    法第三百二十條第二項之竊佔罪嫌。按犯罪事實應依證據認定之，無證據不得推
    定其犯罪事實；又不能證明被告犯罪或其行為不罰者，應諭知無罪之判決，刑事
    訴訟法第一百五十四條、第三百零一條第一項分別定有明文。公訴人認被告此部
    分同涉犯有刑法第三百二十條第二項之竊佔罪嫌，無非係以業據被告於警訊中坦
    承不諱，並有現場照片、勘查記錄、地籍圖與經濟部水利處第三河川局函等附卷
    可稽，為其論據，惟訊據被告乙○○堅決否認此部分涉有竊佔犯行，辯稱：使用
    上開土地係其中港砂石公司所有之土地等語。經查，有關公訴人起訴機械及場地
    之使用部分涉犯竊佔罪嫌部分，經本院到現場勘驗及測量後，可知該機械場係位
    在臺中縣烏日鄉○○段三三二、三三三、三三四（即原為段下小段二七
    五之五、二七四等二筆土地）等地號土地上（雖依鑑定圖機械場紫色部分有小部
    分土地超過被告所營公司所有之土地界址，惟該超過部分有可能導因於本件測量
    係自多部砂石輸送機械頂部之滴水線測量下來連結各單點一併為計算測量之面積
    所致，且因砂石輸送機械懸空部分之單點面積太小無從於測量，並於鑑定圖上表
    現出來，故從對被告最有利之認定），另場地之位置係在臺中縣烏日鄉○○段三
    三四、三二九（即原為段下小段二七四之二、二七五之三等筆土地），
    而上開機械、場地使用之土地確均係屬被告所營公司所有，亦有鑑定圖及被告公
    司之上開地號土地所權狀（包括新舊地號）影本附卷可稽，自難認被告此部分有
    何竊佔之犯行，本應就此部分為被告無罪之諭知，然公訴意旨認此部分與前開竊
    佔判決有罪部分，具有同一事實之單純一罪之關係，爰不另為無罪之諭知，併予
    敘明。
據上論斷，應依刑事訴訟法第二百九十九條第一項前段，水利法第九十二條之一第一
項後段，刑法第十一條前段、第二條第一項前段、第三百二十條第一項、第二項、第
五十五條、修正後第四十一條第一項前段，罰金罰鍰提高標準條例第一條前段、第二
條，判決如主文。
本案經檢察官黃江穎到庭執行職務。
中      華      民      國      九十      年      九      月      五    日
                                臺灣臺中地方法院刑事第四庭
                                    法  官  許  旭  聖
右正本證明與原本無異。
如不服本判決，應於送達後十日內向本院提出上訴狀（須附繕本），上訴於
臺灣高等法院臺中分院。
                                    書記官
中      華      民      國      九十      年      九      月      五    日
附錄本案論罪科刑法條全文：
水利法第九十二條之一：
違反第七十八條第一項各款情形之一者，除通知限期回復原狀、清除或廢止違禁設施
外，處六千元以上三萬元以下罰鍰；因而損害他人權益者，處三年以下有期徒刑、拘
役或科或併科四千元以上二萬元以下罰金；致生公共危險者，處五年以下有期徒刑，
得併科六千元以上三萬元以下罰金。
前項行為人，未在限期內回復原狀、清除或廢止違禁設施者，得按日處罰鍰致回復原
狀、清除或廢止違禁設施完竣之日止；其情節重大者，得沒入其違禁設施或機具。
刑法第三百二十條：
意圖為自己或第三人不法之所有，而竊取他人之動產者，為竊盜罪，處五年以下有期
徒刑、拘役或五百元以下罰金。
意圖為自己或第三人不法之利益，而竊佔他人之不動產者，依前項之規定處斷。
前二項之未遂犯罰之。


司法院資訊處製作；財團法人民間司法改革基金會備份。
